高雄高等行政法院簡易判決
　　　　　　　　　　　　　　　　　　　94年度簡字第129號
原　　　告　甲○○○
被　　　告　高雄市政府
代　表　人　乙○○　代理市長
上列當事人間因消防法事件，原告不服內政部中華民國九十四年
三月三十日台內訴字第○九四○○○二五八一號訴願決定，提起
行政訴訟。本院判決如下：
　　主  文
原告之訴駁回。
訴訟費用由原告負擔。
　　事實及理由
一、緣原告為高雄市○○區○○街四三號「峰源企業股份有限公
    司（液化石油氣分銷商）」之負責人，為該營業場所有實際
    支配管理權之人，前經被告所屬消防局南區大隊第二中隊苓
    雅分隊於民國（下同）九十三年十二月四日派員赴該營業場
    所實施檢查，發現該場所儲放液化石油氣共計四百二十二公
    斤，超量儲存二百九十四公斤，乃開立舉發違反消防法案件
    通知單予以舉發。案經被告以原告違反消防法第十五條第二
    項授權訂定之「公共危險物品及可燃性高壓氣體設置標準暨
    安全管理辦法」第七十三條第一項規定，爰依消防法第四十
    二條規定，以九十三年十二月二十二日高市府消預字第○九
    三○○六五一一六號消防法案件處分書裁處原告新台幣（下
　　同）二萬元罰鍰。原告不服，提起訴願，經遭決定駁回，遂
　　提起本件行政訴訟。
二、原告起訴略以：(一)、查原告乃持有合法營利事業登記證而經
    營液化石油氣零售買賣，供應民生之必需，每日供應消費者
    液化石油氣數量不一，亦依照相關消防法令送驗鋼瓶及儲存
    ，但因消費用戶使用期間非原告所能掌控，致有時灌裝場送
    至原告經營之瓦斯行，未能及時送出予消費者，勢所難免，
    絕非原告之故意。又原告亦無為微薄利潤而甘冒受罰之理，
    被告予以裁罰，原告實難甘服。(二)又「公共危險物品及可燃
    性高壓氣體設置標準暨安全管理辦法」，乃係行政院內政部
    消防署依消防法空白授權所頒訂之補充規範，實屬行政命令
    之單行法規，被告所屬消防局逕依其第七十三條第一項規定
    ，認定原告違反其規範，再依消防法第十五條及第四十二條
    裁處罰鍰，容有未洽。(三)另依司法院釋字第三九四號解釋意
    旨及中央法規標準法第五條第二款規定，關於人民之權利、
    義務，應由法律訂定之；且行政裁罰涉及人民權利之限制，
    亦應由法律明文規定，是關於消防相關法律罰則，其中災害
    防治法第三十八條、第三十九條、第三十九條之一、第四十
    條、第四十一條及第四十二條等；民防法第二十三條、第二
    十四條、第二十五條及第二十七條等，就其裁罰處分之構成
    要件、事項及處分標準，皆為法律明文。然消防法第十五條
    第二項但書將相關之核心事項空白授權內政部消防署自行訂
    定「公共危險物品及可燃性高壓氣體設置標準暨安全管理辦
    法」、「各級消防主管機關辦理消防安全檢查違法案件處理
    注意事項」及「公共危險物品及可燃性高壓氣體各類事業場
    所違規程度裁處分類表」等，再依第四十二條為模糊之裁罰
    ，容有未合。而家用液化石油氣安全管理法草案（立法院尚
    未通過），相關罰則即明定於第十六條至第二十六條及第二
    十七條、第二十八條，計有十三條，於立法院通過並施行後
    ，始為為裁罰依據，則無違誤矣。又違法與否，應以中央政
    府頒行之法律為準（最高法院二十年上字第一七四八號裁判
    ）；此外，中央各部會訂定之法規命令，以及地方自治法規
    ，是否為強行規定，理論上頗有爭議。(四)按內政部消防署另
    有自行訂定之各級消防主管機關辦理消防安全檢查違法案件
    處理注意事項表、公共危險物品及可燃性高壓氣體各類事業
    場所違規程度裁處分類表等等，僅係消防機關之行政規則，
    依行政程序法第一百五十八條、第一百五十九條、第一百六
    十條、第一百六十一條、第一百六十二條等相關規定，消防
    主管機關規範下級機關內部秩序及運作，所為非直接對外發
    生規範效力之一般抽象之規定，其可自行訂定、廢止，對外
    並無直接規範之效力。則被告所屬消防局，依據法規命令即
    公共危險物品及可燃性高壓氣體設置標準暨安全管理辦法及
    行政規則各級消防主管機關辦理消防檢查處理注意事項表、
    公共危險物品及可燃性高壓氣體各類事業場所違規程度裁處
    分類表等，認定原告違法，顯然違反法律保留及授權明確性
    之原則，被告之裁罰處分，違反行政程序法第一百十條第四
    項及行政程序法第一百十一條第七款等規定，應予撤銷。(五)
    再參司法院釋第四一二號吳庚大法官不同意見書載略以：法
    律若授權行政機關訂定法規命令予以規範，須為具體明確之
    規定，若僅概括三、五條法律授權行政機關以訂定之次級規
    範方式加以替代．．行政機關發布之法規命令已非執行法律
    之補充規定，仍係構成以命令代替法律之僭越、行政立法使
    權力分立之憲法原理遭受結構性之破壞等語。是消防法第十
    五條第二項但書將相關核心事項，空白授權內政部消防署自
    行訂定單行行政命令，高雄市政府消防局轄下等據以認定違
    法，並逕依消防法第四十二條裁罰，事件認定及法源依據，
    即有爭議。(六)中央法規標準法第三條：「各機關發布之命令
    ，得依其性質，稱為規程、規則、細則、辦法、網要、標準
    或準則。」則各級消防主管機關辦理消防安全檢查處理注意
    事項表及公共危險物品及可燃性高壓氣體各類事業場所違規
    程度裁處分類表，非為法規命令之位階，僅係消防主管機關
    等之內部行政規則或補充性質之規定。又消防法、公共危險
    物品及可燃性高壓氣體設置標準暨安全管理辦法、各級消防
    主管機關辦理消防安全檢查處理注意事項表及公共危險物品
    及可燃性高壓氣體各類事業場所違規程度裁處分類表等相關
    消防法令，是否疊床架屋，莫衷一是，自無分別存在在之必
    要云云，並聲明求為判決撤銷原處分及訴願決定。被告則以
    ：(一)被告所屬消防人員於九十三年十二月四日至高雄市○○
    區○○街四三號「峰源企業股份有限公司」實施檢查，發現
    該場所液化石油氣儲氣量四百二十二公斤，超過法定總儲量
    一百二十八公斤之標準，有原告簽名之舉發通知單、現場照
    片及處分書等影本附卷可稽，堪信為真，原告違反消防法第
    十五條第一項及管理辦法第七十三條第一項規定之違規事實
    洵堪認定，被告仍依同法第四十二條規定處原告二萬元罰鍰
    ，經核於法並無不合。(二)又內政部依消防法第十五條授權訂
    定「公共危險物品及可燃性高壓氣體設置標準暨安全管理辦
    法」，該辦法第七十三條對於液化石油氣製造場所及處理場
    所應設置儲存場所儲放液化石油氣容器、設有管制量之規定
    ，其訂定之內容係在授權範圍內，就有關項目之細節性、技
    術性事項訂定之，並無逾越母法之授權範圍，自與法律保留
    原則無違。而「各級消防主管機關辦理消防安全檢查違法案
    件處理注意事項」及「違反消防法第十五條有關公共危險物
    品及可燃性高壓氣體設置標準暨安全管理規定之裁處基準表
    」則為內政部依其權責為協助下級機關業務處理，行使裁量
    權而訂頒之行政規則，其為依行政程序法第一百五十九條規
    定所訂定之命令，亦無違反法律保留原則可言，則被告據以
    認定事實及裁罰之依據，並無適法性之疑義。(三)另關於罰鍰
    額度部分，按消防法第四十二條規定之罰鍰額度為二萬元以
    上十萬元以下，核其以相對罰鍰訂其額度之目的即在授權主
    管機關能權衡違規情節給予妥適之處分以符比例原則，故原
    處分對罰鍰額度之科處即有裁量權，其裁量之結果如無明顯
    過當之情形，即非法所不許。查本案被告查獲原告液化石油
    氣儲氣量超存達二百九十四公斤，又該瓦斯為可燃性高壓氣
    體，具公共危險發生之潛在性，且該鋼瓶查獲時已灌氣完畢
    ，惟原告為第一次違規，故被告衡量前述情節酌處罰鍰二萬
    元，堪稱允當。(四)、綜前所述，本案違規事實明確，原告所
    稱又不足採，被告酌處罰鍰二萬元，揆諸首揭規定，原處分
    並無違誤，求為判決駁回原告之訴等語，資為抗辯。
三、按「本法所稱管理權人係指依法令或契約對各該場所有實際
    支配管理權者；其屬法人者，為其負責人。」「前項公共危
    險物品及可燃性高壓氣體之範圍及分類，製造、儲存或處理
    場所之位置、構造及設備之設置標準，儲存、處理及搬運之
    安全管理辦法，由中央主管機關會同中央目的事業主管機關
    定之。但公共危險物品及可燃性高壓氣體之製造、儲存、處
    理或搬運，中央目的事業主管機關另訂有安全管理規定者，
    依其規定辦理。」「第十五條所定公共危險物品及可燃性高
    壓氣體之製造、儲存或處理場所，其位置、構造及設備未符
    合設置標準，或儲存、處理及搬運未符合安全管理規定者，
    處其管理權人或行為人新台幣二萬元以上十萬元以下罰鍰；
    經處罰鍰後仍不改善者，得連續處罰，並得予以三十日以下
    停業或停止其使用之處分。」消防法第二條、第十五條第二
    項及第四十二條定有明文。又「本辦法依消防法第十五條第
    二項規定訂定之。」「可燃性高壓氣體係指符合下列各款規
    定之一者：．．．三．．液化石油氣。」「可燃性高壓氣體
    處理場所，係指販賣可燃性高壓氣體之場所。」「液化石油
    氣處理場所儲放之液化石油氣，總儲氣量不得超過一二八公
    斤。」亦分別為「公共危險物品及可燃性高壓氣體設置標準
    暨安全管理辦法」第一條、第四條第三款、第七條第二項及
    第七十三條第一項所明定。另液化石油氣處理場所儲放之液
    化石油氣超過一百二十八公斤且在三○○公斤以下，屬輕微
    違規，第一次裁處新台幣二萬元罰鍰，第二次裁處四萬元以
    下罰鍰，行為時「各級消防主管機關辦理消防安全檢查違法
    案件處理注意事項」第四點所附之表八「違反消防法第十五
    條有關公共危險物品及可燃性高壓氣體設置標準暨安全管理
    規定之裁處基準表」亦有規定。
四、本件原告「峰源企業股份有限公司（液化石油氣分銷商）」
    之負責人，前經被告所屬消防局南區大隊第二中隊苓雅分隊
    於九十三年十二月四日派員赴該營業場所實施檢查，發現該
    場所儲放液化石油氣共計四百二十二公斤，超量儲存二百九
    十四公斤，乃開立舉發違反消防法案件通知單予以舉發。案
    經被告以原告違反消防法第十五條第二項授權訂定之「公共
    危險物品及可燃性高壓氣體設置標準暨安全管理辦法」第七
    十三條第一項規定，爰依消防法第四十二條規定，以九十三
    年十二月二十二日高市府消預字第○九三○○六五一一六號
    消防法案件處分書裁處原告二萬元罰鍰等情，有高雄市政府
    營利事業登記證、上開處分書、消防違規罰鍰繳款書、被告
    消防局南區大隊第二中隊苓雅分隊陳報單、被告消防局舉發
    違反消防法案件通知單、液化石油氣違規超存現場照片四幀
    等影本附於原處分卷可稽，洵堪信實。
五、原告雖以前揭情詞資為爭執，惟查，國家對人民自由及權利
    之限制，應以法律定之且不得逾越必要程度，憲法第二十三
    條固定有明文。但法律內容不能鉅細靡遺，一律加以規定，
    其屬細節性、技術性之事項，法律自得授權主管機關以命令
    定之，俾利法律之實施。其次，消防法之制定，係以預防火
    災、搶救災害及緊急救護、維護公共安全、確保人民生命財
    產為目的，此觀該法第一條規定自明。而消防法第十五條第
    一項規定，乃係就實現消防法目的有關之重要事項設立行為
    規範；至具體之行為準則，依同條第二項規定，則係將可燃
    性高壓氣體之範圍及分類，製造、儲存或處理場所之位置、
    構造及設備之設置標準，儲存、處理及搬運之安全管理辦法
    ，明定授權由中央主管機關會同中央目的事業主管機關定之
    。基此，內政部消防署即依該法條授權而訂定上開設置標準
    暨安全管理辦法，而該設置標準暨安全管理辦法乃係針對前
    開授權之管理事項所作細節性、技術性事項之規定，並無逾
    越母法（消防法）規定範圍，自與法律保留原則及授權明確
    性原則無違。至行為時「各級消防主管機關辦理消防安全檢
    查違法案件處理注意事項」及「違反消防法第十五條有關公
    共危險物品及可燃性高壓氣體設置標準暨安全管理規定之裁
    處基準表」，則為內政部為執行消防法及協助下級機關處理
    消防安全檢查業務及提供各項違規行為裁罰之參考基準，究
    其性質，乃為基於法定職權所發布之作業性及裁量性之行政
    規則，均無逾越消防法之規定，且符合消防法之立法目的，
    故本件被告依上開法令認定原告行為違法，而為裁罰之處分
    ，是項行政處分自不生行政程序法第一百十條第四項及第一
    百十一條第七款之「行政處分無效」之情事。再者，上開設
    置標準暨安全管理辦法及消防安全檢查違法案件處理注意事
    項，並未就違規行為應如何處罰加以規定，其相關之裁罰依
    據，則係規定於消防法第四十二條，而本件被告即係以原告
    有未符合上開設置標準暨安全管理辦法第七十五條第一項之
    違章行為，而依消防法第四十二條規定對原告科處罰鍰，是
    原告指稱被告係依據「公共危險物品及可燃性高壓氣體設置
    標準暨安全管理辦法」及「各級消防主管機關辦理消防安全
    檢查違法案件處理注意事項」等為裁罰依據，顯然違反法律
    保留原則云云，自有誤解。職此之故，被告以原告液化石油
    氣處理場所儲放之液化石油氣共計四百二十二公斤，超量儲
    存二百九十四公斤，屬輕微違規，且係第一次裁罰，乃對其
    裁處二萬元罰鍰，尚無裁量違法可言。末查，液化石油氣固
    為一般消費大眾日常生活不可或缺之民生必需品，然因液化
    石油氣具有易燃及高度危險之特性，如無法令對儲存場所儲
    存量加以限制，鄰近居民之生命財產安全必受極大威脅。準
    此，內政部消防署依消防法第十五條第二項授權而訂定「公
    共危險物品及可燃性高壓氣體設置標準暨安全管理辦法」，
    其中第七十三條第一項對液化石油氣處理場所儲放之液化石
    油氣，總儲氣量不得超過一百二十八公斤之限制，乃是基於
    維護公共安全、確保人民生命財產之公益考量，而有此規定
    。本件原告為液化石油氣分銷商，每日供應消費者液化石油
    氣不在少數，其對該項營業之危險性自無不知之理，並有遵
    守上開設置標準暨安全管理辦法等相關規定，以確保其營業
    之安全無虞之義務，故原告縱非故意違反相關消防法令之禁
    止規定或作為義務，亦難謂無過失，則依司法院釋字第二七
    五號解釋意旨，自仍應受罰。從而被告以原告之儲存場所儲
    放液化石油氣逾量，依消防法第四十二條規定，對原告裁處
    二萬元罰鍰，洵無不合。原告前揭主張，均不足採。
六、綜上所述，原告上開之主張，均無理由。被告以原告違反消
    防法第十五條第二項授權訂定之「公共危險物品及可燃性高
    壓氣體設置標準暨安全管理辦法」第七十三條第一項規定，
    並依消防法第四十二條規定，以九十三年十二月二十二日高
    市府消預字第○九三○○六五一一六號消防法案件處分書裁
    處原告二萬元罰鍰，認事用法，均無不合。訴願決定予以維
    持，亦無違誤。原告起訴意旨求為撤銷，為無理由，應予駁
    回。又本件為簡易訴訟案件，爰不經言詞辯論為之，附此說
    明。
七、據上論結，本件原告之訴為無理由，爰依行政訴訟法第二百
    三十三條第一項、第二百三十六條、第一百九十五條第一項
    後段、第九十八條第三項前段，判決如主文。
中　　華　　民　　國　　94　　年　 　6　　月　 30  　 日
            　　　第三庭      法  官   邱政強
以上正本係照原本作成。
如不服本判決，應於送達後20日內，向本院提出上訴狀並表明上
訴理由，如於本判決宣示後送達前提起上訴者，應於判決送達後
20日內補提上訴理由書（須按他造當事人人數附繕本）。
提起上訴應預繳送達用雙掛號郵票7份（每份34元）。
中　　華　　民　　國　　94　　年　 　6　　月　 30  　 日
　　　　　　　　　　　　　　　書記官   藍慶道
附註:
行政訴訟法第235條（第1項、第2項）:
對於適用簡易程序之裁判提起上訴或抗告，須經最高行政法院之
許可。
前項許可，以訴訟事件所涉及之法律見解具有原則性者為限。
